臺灣彰化地方法院民事判決　95年度國字第11號
原　　　告　甲○○
訴訟代理人　李淵源律師
被　　　告　彰化縣埤頭鄉公所
法定代理人　乙○○
訴訟代理人　丙○○
上列當事人間請求國家賠償事件，業經本院於民國96年5月3日言
詞辯論終結，茲判決如下：
    主      文
被告應給付原告新台幣玖拾伍萬柒仟捌佰柒拾捌元，及自民國九
十五年十二月十九日起至清償日止，按年利率百分之五計算之利
息。
原告其餘之訴駁回。
訴訟費用由被告負擔新台幣壹萬肆仟玖佰伍拾伍元，由原告負擔
新台幣玖仟玖佰柒拾元。
    事實及理由
一、按依國家賠償法請求損害賠償時，應先以書面向賠償義務機
    關請求。賠償義務機關對於前項請求，應即與請求權人協議
    。賠償義務機關拒絕賠償，或自提出請求之日起逾30日不開
    始協議，或自開始協議之日起逾60日協議不成立時，請求權
    人得提起損害賠償之訴，國家賠償法第10條第1項、第11條
    第1項分別定有明文。本件原告向被告請求國家賠償，已依
    前揭規定請求，兩造協議不成立，有民國95年12月1日95年
    賠議第1號協議不成立證明書影本一份附卷可稽，原告據而
    於95年12月13日提起本件國家賠償訴訟，於法並無不合，合
    先敘明。
二、被告經合法通知，未於最後言詞辯論期日到場，核無民事訴
    訟法第386條所列各款情形，爰依原告之聲請，由其一造辯
    論而為判決。
三、按訴狀送達後，原告不得將原訴變更或追加他訴。但擴張或
    減縮應受判決事項之聲明者，不在此限，民事訴訟法第255
    條第1項第3款定有明文。原告起訴時原請求被告應給付原告
    新台幣（下同）773220元，及自起訴狀繕本送達翌日起，至
    清償日止依年利率百分之5計算之利息。嗣於起訴狀繕本送
    達被告後，於96年3月22日言詞辯論期日，將上開聲明變更
    為被告應給付原告0000000元，及自起訴狀繕本送達翌日起
    ，至清償日止依年利率百分之5計算之利息，核屬擴張應受
    判決事項之聲明，合於前開規定，自應准許。
四、原告起訴主張：原告前於95年6月9日晚間8時50分許騎乘XH8
    -468號重型機車，行經彰化縣埤頭鄉○○路由北往南行駛，
    途經埤頭鄉○○路○段61號（下稱系爭路段）前，因被告機
    關對該路段之管理有欠缺，導致路面留有坑洞，又未設置警
    告標誌，致使原告不慎騎入該凹洞摔倒而受有右肱骨骨折、
    頭部外傷併臉部擦傷及右足踝挫傷等傷害，且機車亦有多處
    毀損，此損害之發生與被告對該路段之管理有欠缺間具有相
    當因果關係。是原告依國家賠償法第3條第1項、第9條第2項
    、民法第193條第1項、第195條及第196條規定，得請求被告
    賠償之範圍及金額為：(一)醫療費用：原告曾於財團法人彰
    化基督教醫院二林分院（下稱彰化基督教醫院）、謝天中醫
    診所、林政男骨科診所、國軍台中總醫院、台中榮民總醫院
    就醫，原告支出醫療費用合計13844元；(二) 看護費用：自
    95 年6月9日至同年月13日，每日以2仟元計之看護費用，合
    計共1萬元；(三) 減少勞動力之損害部分：依原告發生車禍
    前6個月之平均月薪20673元，則一年未能工作之損失為2480
    76元，且因此傷害致原告右肱骨折併肩關節僵硬攣縮，右肩
    無法上舉，遺有顯著之運動功能障礙而活動度喪失2分之1以
    上，符合勞保殘費給付標準中「一上肢三大關節中，有一大
    關節遺存顯著運動障害者」，經鑑定減損勞動能力百分之38
    .45，而原告於人受傷時為42歲，至年滿60歲退休止，尚有
    17年可工作，茲以原告任職於升耀企業股份有限公司（下稱
    升耀公司）月薪20673元，扣除休養及復健之1年期間，按霍
    夫曼計算法計算後減少部分之勞動能力之損害為0000000元
    （計算式：20673×12×38.45%×11.98083＝0000000）；(
    四)其物因毀損而減少之價額部分：修復機車費用1300元；(
    五) 精神慰撫金部分：原告右手遺有顯著運動功能障礙，致
    原告精神及身體皆受有相當之痛苦，爰請求被告賠償精神慰
    撫金20萬元。綜上，原告所受上開損害，爰依前揭規定，請
    求被告給付原告0000000元等語。並聲明：被告應給付原告
    0000000元，及自起訴狀繕本送達之翌日起至清償日止，按
    年息百分之5計算之利息；訴訟費用由被告負擔。
五、被告則以：(一)本件事故發生地點之坑洞，係因台灣電力股
    份有限公司彰化區營業處（下稱台電公司）進行挖管埋線路
    段，台電公司之承包商雖以將之回填並舖設柏油，然尚未報
    請台電公司驗收，系爭路段於原告車禍當時尚未完工結案，
    被告亦因台電公司未報請勘驗，未有系爭路段之道路使用管
    理權，被告既無從參與該工程之設施或管理，自非國家賠償
    法所定之賠償義務機關，而應由台電公司及其承包商負責為
    妥，況發生車禍前後期間，系爭路段未曾接獲民眾查報坑洞
    存在，被告於合理期間內亦無從察知，縱被告為管理機關，
    被告對坑洞未怠於修復及設置警戒等措施，更無設置不當或
    管理欠缺等情事。(二)次查，自95年6月2日至同年月9日氣
    候均係連續豪雨，坑洞之產生疑係因豪雨所致，此由當日該
    地累積雨量達222.5公釐係屬「大豪雨」之等級，及彰化縣
    政府95年7月6日府工水字第0950128634號函皆可為證，再者
    ，亦可能因台電公司承包商之工程瑕疵，或過往車輛輾壓所
    生，原告自應先為詳查。(三)且原告發生車禍之地點位於系
    爭路段外側汽車道，非原告應行駛之機車道，且原告是否遵
    守限速規定行駛、配戴安全帽、車行當時視線清晰與否皆於
    車禍之發生有重大影響，是原告就車禍事故損害之發生及擴
    大，原告與有過失與否，尚有所疑。(四) 原告所為請求，
    未經公正客觀之第三人出具診斷書，計算顯失所據資為抗辯
    。並聲明：原告之訴駁回；訴訟費用由原告負擔；如受不利
    判決，願供擔保請求免為假執行。
六、對被告抗辯之陳述：
    系爭路段係被告管理之事實為被告所自承，且被告與原告於
    95年11月30日進行賠償協議時，僅對賠償金額有所爭執，並
    未主張其非管理機關，且坑洞之產生縱係台電公司挖掘路面
    所致，而認台電公司應負其責，惟僅係確認被告對台電公司
    之求償權，並非因此免除被告對原告之賠償義務，又被告另
    辯稱坑洞之產生屬天然災害所致等語，惟系爭路段並未淹水
    ，路基亦未流失，蓋雨水或洪水致生之損害通常為大片柏油
    路面或路基之流失，然致使原告發生車禍之坑洞直徑僅約一
    公尺、深度10公分，衡之常情，足見並非因天然災害所致，
    且被告對上開主張亦未舉證證明之，退步言之，被告對坑洞
    未能即時修補，又未設置警告標誌，被告仍應負損害賠償之
    責，且原告於車禍發生當時，佩戴安全帽且遵限速行駛，自
    無過失可言。
七、兩造不爭執事項：
  (一)原告確有於95年6月9日晚間8時50分許騎乘機車行經彰化
      縣埤頭鄉○○路○段61號前，因該路段汽車道之外側車道
      有坑洞而跌倒，受有右肱骨頭骨折、頭部外傷併臉部擦
      傷及右足挫傷等傷害。
  (二)對原告所支出醫療費、機車修理費有收據部分不爭執。
七、經查：
  (一)按「公有公共設施因設置或管理有欠缺，致人民生命、身
      體或財產受損害者，國家應負損害賠償責任」」、「依第
      3條第1項請求損害賠償者，以該公共設施之設置或管理機
      關為賠償義務機關」，此國家賠償法第3條第1項、第9條
      第2項定有明文。查系爭路段位在被告機關轄內，台電公
      司為使用系爭路段挖掘道路修建地下管線工程以進行「彰
      配411號埤頭鄉○○路架空地管路工程」，並於94年3月21
      日依「使用公路用地規則」、「公共設施管線工程挖掘道
      路注意要點」及「申請挖掘道路注意事項」向被告申請許
      可獲准，而施申請工期間係自95年5月2日至同年8月10日
      ，並有被告提出之94年3月21日彰區地管字第3100380之1
      號申請書及94年4月4日彰化縣埤頭鄉埤鄉建字第09400028
      36號號函影本可稽，被告自屬系爭公有公共路段之管理機
      關，依國家賠償法第9條第2項規定，亦為賠償義務機關。
      至於系爭路段形成坑洞之原因是否係由台電公司施工不當
      所致，亦僅係被告機關依國家賠償法第3條第2項規定得對
      有責之人行使求償權之問題，被告機關不得以其未參與該
      工程之施工或管理，即諉稱非賠償義務機關，是被告此點
      辯解並不可採。
  (二)又原告確因不查而騎入上開路段之坑洞導致機車跌倒而受
      有前述傷害，並造成機車受損等情，業經在場目擊證人戊
      ○○、到場處理之員警丁○○到庭證述詳細，並有道路交
      通事故現場圖附卷可參，且為被告所不爭執，堪信為真實
      。雖被告辯稱：原告所生之損害係因當日雨量已達大豪雨
      標準，此為不可抗力之天然災害所致，與公共設施管理欠
      缺並無相當因果關係云云。惟按國家賠償法第3條國家機
      關應負賠償責任之適用，係採無過失責任原則，故公有公
      共設施之設置或管理之欠缺，不必為損害發生之唯一原因
      ，其與自然事實（如颱風、地震、洪水等）相結合而發生
      損害之結果者，賠償義務機關仍應負損害賠償責任。本件
      原告因系爭路段之坑洞，致其受有損害，而依中央氣象局
      逐月逐日氣象資料顯示，95年6月9日之當日累積雨量雖為
      222.5公釐，已超出交通部中央氣象局災害性天氣作業要
      點所定大豪雨標準（24小時累積雨量達200公釐以上者為
      大豪雨），惟中央氣象局災害性天氣作業要點係為健全氣
      象預報制度所訂定，屬於氣象測量與預報之依據，通常為
      行政機關用以疏散、撤離或禁止登山、出海之用，並不能
      因天候狀況已達該要點所稱之大豪雨程度，即可得出坑洞
      係因不可抗力之天然災害所生之結論，並據以否定公有公
      共設施管理欠缺對人民造成損害間之因果關係。況被告既
      為系爭路段之管理機關，自應善加管理養護，以維交通安
      全，被告怠於養護，始致路面生有裂痕之瑕疵，後因豪雨
      挾大量雨水使之裂痕擴大，終致路面塌陷產生坑洞，被告
      亦未及時修補，且未設置任何警示標誌，使通行之人車易
      生危險，被告管理系爭路段顯有欠缺，此欠缺且與原告所
      受損害間即有相當因果關係，則原告依國家賠償法規定請
      求被告負賠償責任自屬有據。再者，本件原告之損害，縱
      因豪雨所致，依上開說明，被告管理欠缺對上訴人之損害
      仍有因果關係，是被告所辯原告之損害純屬天然災害所致
      ，與系爭路段路面管理欠缺並無因果關係等語，洵無足採
      。又被告另辯坑洞之產生係為台電公司工程瑕疵、或因過
      往車輛輾壓所致，及對於損害之發生，原告恐與有過失一
      節，皆屬其主觀臆測之詞，其並未提出相關證據以資為佐
      ，亦不足採信。是原告依國家賠償法規定請求被告負賠償
      責任自屬有據。
（三）復按因故意或過失，不法侵害他人之權利者，負損害賠償
      責任；不法侵害他人之身體或健康者，對於被害人因此喪
      失或減少勞動能力，或增加生活上之需要時，應負損害賠
      償責任；不法侵害他人之身體、健康、名譽、自由、信用
      、隱私、貞操，或不法侵害其他人格法益而情節重大者，
      被害人雖非財產上之損害，亦得請求賠償相當之金額；且
      不法毀損他人之物者，被害人得請求賠償其物因毀損所減
      少之價額，民法第184條第1項前段、第193條第1項、第19
      5條第1項前段及第196條分別定有明文。原告確因系爭路
      段有坑洞而騎機車跌倒受有損害，已如前述，則原告請求
      該道路管理機關之被告應依國家賠償法之規定負賠償責任
      ，於法即無不合。茲就其等請求之准否，分別審酌如下：
  （1）醫療費用：原告主張因本件事故受傷，分別到彰化基督
       教醫院、謝天中醫診所、林政男骨科診所、國軍台中總
       醫院、台中榮民總醫院就醫，共自行支出醫藥費用13844
       元，有其提出之醫療費用收據37紙可稽，被告對上開醫
       療費用收據雖無爭執，但查中一筆羊毛電熱毯1500 元部
       分，因非屬醫療費用，又難認與原告因本件事故就診有
       關，此筆主張應予扣除，故此部分請求應核准為12344元
       。
  （2）看護費用：原告主張其共住院5日，由家人照料，受有相
       當於看護費用之損害，以每日2000元計，請求被告賠償
       10000元，有彰化基督教醫院殘障鑑定報告書之記載可憑
       ，此部分主張核屬正當，應予准許。
  （3）工作損失：原告主張其因本件事故須休養1年始能復原，
       其間無法工作而受有損失，依其事故發生前半年之平均
       月薪20673元計，請求原告賠償278076元，並提出薪資單
       、薪資入帳明細、在職證明及引用前開鑑定報告書為證
       ，核屬有據，應予准許。
  （4）喪失勞動能力：原告主張其於事發時任職於升耀公司，
       事發前半年之平均月薪為20673，已如前述，而原告係53
       年3月10日生，距60歲退休年齡尚可工作17年，再扣除前
       述休養期1年，尚有16年之勞動期間有收入而原告經鑑定
       勞動能力喪失百分之38.45，依霍夫曼計算法扣除中間利
       息，一次請求應為0000000元（計算式：20673×12×38.
       45%×11.98083＝0000000元），並引鑑定報告書為證。
       查本院依原告之聲請，將原告送請彰化基督教醫院鑑定
       ，其鑑定之結論故認原告勞動能力有減損百分之38.45之
       情形，且查原告於事發時，確在升耀公司工作，有前述
       薪資單、入帳明細及在職證明可參，然本院依職權調取
       原告92年至94年度之稅務電子閘門財產所得調件明細表
       ，發現原告於事件前3年之工作更換頻繁，92年度薪資為
       122013元，93年度薪資為185130元，94年度薪資為20049
       0元，平均每月薪資為14101元（元以下4捨5入），不及
       於基本勞動薪資15800元，應以基本勞動薪資15840元為
       計算基礎始合宜，又以退休年齡60歲計算，扣除前述復
       原期間1年，原告尚可工作16年，則依霍夫曼計算法扣除
       中間利息，一次請求應為873417元（計算式：15840×12
       ×38.45%×11.98083＝875628，元以下4捨5入），是原
       告此部分主張應以875628元為可採。
  （5）機車修理費：原告主張其因本件事件機車受損，修理費
       用為1300元，並提出統一發票1張為證，核屬正當，且為
       被告所不爭執，應予准許。
  （6）精神慰撫金：原告因被告之設置、管理疏失而受有前開
       傷害，精神上自感相當痛苦，是其等請求非財產之損害
       賠償，依法有據。按慰藉金之賠償須以人格權遭遇侵害
       ，使精神上受有痛苦為必要，其核給之標準固與財產上
       損害之計算不同，然非不可斟酌雙方身分資力與加害程
       度，及其他各種情形核定相當之數額（最高法院51年台
       上字第223號判例參照）。又按非財產上損害之慰撫金數
       額，究竟若干為適當，應斟酌兩造身分、地位、經濟狀
       況、加害程度及其他各種情形，俾為審判之依據（最高
       法院86年度台上字第511號、第3537號判決意旨參照）。
       本院審酌原告原任職私人企業擔任作業員，高職畢業，
       為兩造所不爭執，及其身分、地位、經濟能力、所受傷
       害等一切情狀，認原告請求被告賠償精神上非財產損害
       200000元，尚屬過高，應核減為20,000元，方屬允當。
       然查原告騎車行經系爭路段之坑洞而跌倒受傷，其非無
       欠缺注意之情形，是被告主張原告就此應負與有過失之
       責，非無理由，但查本件事故發生時，正逢大雨，此為
       被告所自認，故核原告應負之過失比例為百分之20，餘
       應由被告負擔，故經計算後，本件原告之請求應以95787
       8元（即12344加10000加278076加875628加1300加20000
       ，再乘百分之80，元以下4捨5入）為合理。
五、從而，原告基於國家賠償法之規定，准用民法侵權行為損害
    賠償請求權，請求被告賠償原告957878元，及自起訴狀繕本
    送達之翌日（即95年12月19）起至清償日止，按週年利率百
    分之5計算之利息之範圍內，核屬正當，應予准許，逾此部
    分之請求，則為無據，應予駁回。
六、本件共支出訴訟費用24925元（含裁判費17038元、鑑定費用
    7313 元、證人旅費574元），有收據附卷可參，依兩造勝敗
    比例，應由原告負擔百分之40即9970元，由被告負擔百分之
    60 即14955元。
七、訴訟費用負擔之依據：民事訴訟法第79條。
中　　華　　民　　國　　96　　年　　 5　　月　　17　　日
                  民事第一庭    法　官　葛永輝
以上正本係照原本作成。
如對判決上訴，應於判決送達後20日內向本院提出上訴狀。
中　　華　　民　　國　　96　　年　　 5　　月　　17　　日
                      　　　    書記官　田慧賢
